【裁判字號】    98,消債抗,41
【裁判日期】    980507
【裁判案由】    更生事件
【裁判全文】
臺灣板橋地方法院民事裁定            98年度消債抗字第41號
抗  告  人  甲○○
上列抗告人因更生事件，對於中華民國98年1 月23日本院97年度
消債更字第1380號裁定提起抗告，本院裁定如下：
    主  文
抗告駁回。
抗告費用新臺幣壹仟元由抗告人負擔。
    理  由
一、抗告意旨略以：(一)抗告人之配偶李燕貞之資產雖價值達新臺
    幣（下同）811 萬餘元，然卻係代管性質，因完全無法被變
    賣，故有該資產等於無資產。(二)抗告人與李燕貞係採聯合財
    產制，李燕貞患有精神分裂症，每月收入雖有52,000元，但
    月付債務有62,000元，不足之差額，必由抗告人代李燕貞按
    月清償不足額之債務9,500 元。(三)抗告人擁有之不動產與房
    地總價值合計約為176 萬元，原陳報價值為621 萬元係抗告
    人疏失所造成之錯誤，而國泰世華房貸約241 萬元，已超貸
    71萬元等語。併為抗告之聲明：原裁定廢棄，准予抗告人更
    生。
二、按債務人對於金融機構因消費借貸、自用住宅借款、信用卡
    或現金卡契約而負債務，在聲請更生或清算前，應提出債權
    人清冊，以書面向最大債權金融機構請求協商債務清償方案
    並表明共同協商之意旨，消費者債務清理條例第151條第1項
    定有明文。次按債務人與金融機構協商成立者，不得聲請更
    生或清算，但因不可歸責於己之事由，致履行顯有重大困難
    者，不在此限；本條例施行前，債務人依金融主管機關協調
    成立之中華民國銀行公會會員辦理消費金融案件無擔保債務
    協商機制與金融機構成立之協商，準用前項之規定，消費者
    債務清理條例第151 條第5 項、第6 項分別定有明文。又聲
    請更生或清算不合程式或不備其他要件者，法院應以裁定駁
    回之，但其情形可以補正者，法院應定期間先命補正，復為
    同條例第8 條所明定。依其立法理由可知，債務清償方案成
    立後，固由債務人按其條件履行，惟需於其後發生情事變更
    ，在清償期間收入或收益不如預期，致該方案履行困難甚或
    履行不能，因不可歸責於己，始能聲請更生或清算。此項規
    定旨在避免債務人任意毀諾已成立之協商，濫用更生或清算
    之裁判上債務清理程序，蓋以債務清償方案係經當事人行使
    程序選擇權所為之債務清理契約，債務人應受該成立之協議
    所拘束。債務人既已與金融機構協商成立，如認該協商方案
    履行有其他不適當情形，自仍應再循協商途徑謀求解決。
三、本件抗告人前曾依中華民國銀行公會會員辦理消費金融案件
    無擔保債務協商機制，與最大債權銀行美商花旗銀行股份有
    限公司（下稱花旗銀行）成立債務協商，約定自95年7 月起
    ，分80期，利率0%，由抗告人每月10日繳納14,011 元 依各
    債權銀行債權金額比例清償各項債務，至全部清償為止，抗
    告人於97年8 月毀諾未繳等情，此有債權人花旗銀行之陳報
    狀在卷可稽。是依首揭說明與規定，抗告人聲請本件更生程
    序，就其毀諾須有本條例第151 條第5 項但書所稱之「不可
    歸責於己致履行顯有重大困難事由」之要件，始得准許。經
    查：
  (一)抗告人於協商成立時每月收入約為43,000元，業據抗告人於
    向本院聲請更生時陳明在卷，扣除每月協商還款金額14,011
    元後，抗告人每月猶尚餘約28,989元得供維持生活所需。而
    抗告人居住於臺北縣，依行政院主計處公佈之97年度臺灣省
    每人每月最低生活費用為9,829 元，該最低生活費用即包括
    食、衣、住、行等費用在內，且抗告人既已負債，本應較一
    般人更節約支出，上開收入扣除清償協商費用額，仍能維持
    抗告人之基本生活所需，準此以觀，抗告人有依協商條件履
    行之能力甚明。
  (二)抗告人雖主張抗告人毀諾係因妻李燕貞患有精神分裂症，每
    月雖有退休金52,500元，但李燕貞月付債務卻有62,000元，
    不足之9,500 元部分，轉由抗告人負擔，甚為吃力，已無能
    力依約還款，不得已而毀諾等語。惟查，抗告人之妻李燕貞
    之債務，係李燕貞個人所負欠之債，抗告人既非該債務之債
    務人，自無清償該債務之義務，否則對抗告人之債權人即有
    失公平。且李燕貞若每月收入已不足支付每月應繳之債務總
    額，應循適當合法程序之方式（例如聲請協商、更生、清算
    或破產等等）解決該債務，而非令抗告人本身既已負擔龐大
    債務，更承擔該債務，使該債務負荷轉嫁於抗告人全體債權
    人承受。甚者，夫妻在法律上人格相互獨立，在抗告人本人
    即已負有債務之情況下，縱其配偶有負債情事，抗告人豈有
    資產餘力再顧及配偶之債務。況依我國夫妻法定財產制，即
    民法第1023條第1 項規定「夫妻各自對其債務負清償之責。
    」，抗告人自陳其夫妻間係採法定財產制（抗告人誤載為舊
    法用語「聯合財產制」），抗告人自無代其妻清償債務之義
    務甚明。是本件抗告人之主張，顯與消費者債務清理條例第
    151 條第5 項但書「因不可歸責於己之事由，致履行顯有重
    大困難」之要件不符。
  (三)抗告人前經協商時，其收入情況與本件聲請時未有差異，且
    抗告人之支出應限制在維持其基本生活範圍內，既無情事變
    更減少收入或增加支出之情事，復無重大履行困難之虞，則
    抗告人仍有履行清償協商款項之能力。且抗告人既有固定收
    入之履行能力，即使已就協商結果毀諾，亦得經由個別債權
    銀行協商程序以求適當履行清償債務。準此，堪認債務人尚
    乏不可歸責於己致履行顯有重大困難之情形。
    是抗告人聲請更生自屬無據。
五、綜上所述，抗告人聲請更生，違反消費者債務清理條例第15
    1 條第5項、第6項所定情形，其聲請即有未合，原裁定駁回
    抗告人更生之聲請，雖理由容有不同，惟結論並無不當，抗
    告意旨指摘原裁定為不當，求予廢棄，仍為無理由，應予駁
    回。至於抗告人倘日後確有因收入或支出有情事變更，且因
    不可歸責於己之事由，致履行顯有重大困難之確實情事存在
    ，自仍得聲請更生程序，併此敘明。
六、據上論結，本件抗告，為無理由，爰依消費者債務清理條例
    第11條第2 項、第15條、民事訴訟法第495 條之1 第1 項、
    第449 條第1 項、第95條、第78條，裁定如主文。
中    華    民    國    98    年    5     月    7     日
                  民事第二庭  審判長法  官  蕭胤瑮
                                    法  官  陳財旺
                                    法  官  李行一
以上正本證明與原本無異。
本裁定不得抗告。
中    華    民    國    98    年    5     月    11    日
                                    書記官  蔡於衡


司法院資訊處製作；財團法人民間司法改革基金會備份。
